臺灣高等法院臺南分院民事判決　94年度上易字第125號
上　訴　人　財團法人汽車交通事故特別補償基金
法定代理人　甲○○
訴訟代理人　呂武龍
　　　　　　張宏智
被 上訴 人　丙○○
輔　佐　人　乙○○
上列當事人間請求侵權行為損害賠償事件，上訴人對於中華民國
九十四年五月三十一日臺灣雲林地方法院第一審判決（民國九十
三年度訴字第四０七號）提起上訴，本院於民國九十四年九月十
三日言詞辯論終結，判決如下：
    主  文
原判決關於駁回上訴人下列第二項之訴部分，暨訴訟費用（除確
定部分外）之裁判均廢棄。
上列廢棄部分，被上訴人應給付上訴人新台幣壹佰肆拾萬元，及
自民國九十四年四月五日起至清償日止，按年息百分之五計算之
利息。
第一（除確定部分外）、二審訴訟費用由被上訴人負擔。
    事  實
甲、上訴人方面：上訴人經合法通知，雖未於最後言詞辯論期日
    到場，惟依其於準備程序所作聲明及陳述如下。
一、聲明：求為判決：(一)原判決關於被上訴人部分廢棄。(二)上開
    廢棄部分，被上訴人應給付上訴人新台幣（下同）一百四十
    萬元，及自民國 (下同）九十四年四月五日起至清償日止，
    按週年利率百分之五計算之利息。(三)第一、二審訴訟費用由
    被上訴人負擔。
二、陳述：除與原判決記載相同者，茲引用之外，補稱：
    (一)依強制汽車責任保險法（系爭事故係發生於九十一年六月
      四日，適用九十四年二月五日修正前之舊法）第三十九條
      第五項之規定，上訴人於補償金額範圍內，對於汽車所有
      人之被上訴人行使同條第二項之求償權，於加害人未經被
      上訴人允許使用其汽車之情形，固不適用之。所謂「加害
      人未經被上訴人允許使用其汽車」，參照該條項立法理由
      係指「於汽車遭竊或其他未經汽車所有人允許而由加害人
      自行駕車之情形，免除對汽車所有人之代位求償權，爰為
      第五項規定。」，即在加害人無權使用汽車之情形下，汽
      車所有人始例外不受追償，惟本件加害人之使用系爭汽車
      ，並非「未經允許」之無權使用情形，則依上開規定，汽
      車所有人之被上訴人即應負特別補償基金之補償責任。原
      審未論及此，其認事用法顯有違誤。至被上訴人既辯稱其
      「未允許加害人使用其汽車」，則上開事實應由其負舉證
      責任。
    (二)被上訴人未依強制汽車責任保險法之規定，將其所有之系
      爭車輛投保強制汽車責任保險，因此，系爭車輛發生本件
      交通事故時，被害人無法依強制汽車責任保險法之規定向
      保險人請求給付保險金，而轉向上訴人請求上開補償金。
      上訴人既已補償上開保險金予被害人之繼承人，依上開規
      定，自得向汽車所有人之被上訴人求償，足見上開補償金
      額發生之原因，係被上訴人未依強制汽車責任保險法第四
      條之規定，將其所有之系爭車輛投保強制汽車責任保險所
      致。按「汽車所有人應依本法規定投保本保險」，強制汽
      車責任保險法第四條著有明文，考其立法目的係在保護汽
      車交通事故之受害人，就其所受損害得於保險金額範圍內
      確實獲償。被上訴人未將系爭汽車依法投保強制汽車責任
      保險，顯係違反保護他人之法律，應推定其有過失（最高
      法院六十七年度台上字第二一一一號判例要旨參照）。
    (三)又民法第一百八十四條第二項所稱「違反保護他人之法律
      須負損害賠償責任」，乃指行為人之故意過失係針對法律
      之違反而言，至於行為人對其行為之結果，例如對權利或
      法益之侵害，是否預見，或已盡適當注意予以預見，在所
      不問。蓋若以被保護利益之侵害，為故意過失之所在，則
      與一般權利之侵害並無不同，有失特設違反保護他人之法
      律須負侵權行為損害賠償責任之意旨（臺灣高等法院九十
      二年度保險上易字第三○號民事判決參照），故原判決駁
      回上訴人此部分之請求，顯然不備理由。
三、證據：援用第一審所提證據。
乙、被上訴人方面：
一、聲明：求為判決：(一)駁回上訴。(二)第二審訴訟費用由上訴人
    負擔。
二、陳述：除與原判決記載相同者，茲引用之外，補稱：
    (一)本件應適用強制汽車責任保險法於九十四年二月五日修正
      前之舊法，合先敘明。按依強制汽車責任保險法第三十八
  　　條第一項第二款、第三十九條第二項之規定，汽車交通事
    　故發生時，受害人或其繼承人因肇事汽車非被保險汽車，
      致未能依強制汽車責任保險法規定向保險人請求給付保險
      金者，得在相當於強制汽車責任保險法規定之保險金額範
      圍內，向上訴人財團法人汽車交通事故特別補償基金請求
　　　補償，而上訴人於補償金額範圍內，得直接向加害人或汽
  　　車所有人求償；惟前開求償之規定，於加害人未經汽車所
    　有人允許使用其汽車者，即不適用，此觀同法第三十九條
      第五項之規定意旨即明。又特別基金之補償視為加害人或
      汽車所有人損害賠償之一部；而依強制汽車責任保險法第
      三十九條第二項向加害人或汽車所有人求償時，應依該非
      被保險汽車之肇事責任比例計算求償額，同法施行細則第
      九條亦定有明文；再強制汽車責任保險法第三十七條第二
      款規定，係將前開求償權定位為代位權，因此，特別補償
      基金依強制汽車責任保險法第三十九條第二項行使之求償
      權，其本質類同保險代位權，亦即受害人對加害人侵權行
      為損害賠償請求權之法定債權移轉；從而強制汽車責任保
      險法雖係為保護汽車交通事故受害人所受之損害，於保險
      金額範圍內確實得以受償，惟其本質仍不失為責任保險，
      因之，特別補償基金如要向加害人或汽車所有人求償時，
      須以加害人或汽車所有人有侵權行為，致應向受害人負損
      害賠償責任為要件，故此求償規定並非另外加重加害人或
      汽車所有人之責任，亦即並非將加害人或汽車所有人所負
      償還責任提高為獨立之無過失責任。是加害人或汽車所有
      人依強制汽車責任保險法第三十九條第二項所負之責任，
      自仍應為對受害人所負之侵權行為損害賠償責任，並非獨
      立之無過失責任。亦即須加害人或汽車所有人對事故本身
      之發生有故意或過失，且須對受害人負損害賠償責任時，
      特別補償基金方得向加害人或汽車所有人求償。
    (二)按強制汽車責任保險法第三十九條第五項既明定同條第二
      項對汽車所有人之規定，於「加害人未經汽車所有人允許
      使用汽車者」，不適用之；足見只要加害人未經汽車所有
      人之允許而使用其汽車，即無前開受求償規定之適用。上
      訴人雖主張強制汽車責任保險法第三十九條第五項所稱「
      加害人未經汽車所有人允許使用汽車者」之規定，應指遭
      竊或其他違反汽車所有人意志而使用汽車之情形云云。惟
      苟如上訴人主張上開免受求償僅限於違反汽車所有人意志
      而使用汽車之情形，則無異限縮該項規定之適用範圍，因
      加害人就事故本身之發生尚須具備故意或過失等主觀要件
      ，而汽車所有人僅加害人使用其車不違反其意志即應負責
      ，如此將使汽車所有人應負之責任甚至大於加害人，顯非
      前開規定之立法本旨，故上訴人此部分主張，應無足採。
    (三)被上訴人既非本件交通事故肇事之人，對肇事事故本身之
      發生並無過失，又「被上訴人所有車號HB-5053號自用小
      貨車非被保險汽車」與「原審被告林彩月自行駕車過失肇
      事」，兩者之間亦無相當因果關係，故被上訴人對受害人
      並不負侵權行為損害賠償責任。又原審被告林彩月於肇事
      當日自行駕駛配偶即被上訴人所有之車號HB-5053號自用
      小貨車，並未經被上訴人之允許，亦據原審被告林彩月於
      原審供稱在卷，而與被上訴人陳述互核相符，足認原審被
      告林彩月於肇事當日使用系爭自用小貨車確未事先經過被
      上訴人之允許。上訴人上訴意旨依然空言泛稱被上訴人有
      同意原審被告林彩月駕駛系爭自用小貨車，故得向被上訴
      人行使其所給付補償金之求償權，惟上訴人從未舉證以實
      其說，參諸前述，自無從認上訴人得依據強制汽車責任保
      險法第三十九條第二項向被上訴人行使求償權，原審判決
      據此駁回此部分之請求，並無不合。
三、證據：援用第一審所提證據。
    理  由
一、上訴人經合法通知未於最後言詞辯論期日到場，核無民事訴
    訟法第三百八十六條所列各款情形，爰准依被上訴人之聲請
    ，由其一造辯論而判決。
二、本件上訴人起訴主張：同ㄧ事件原審被告林彩月駕駛其配偶
    即被上訴人丙○○所有之車號HB－5053號自用小貨車，於九
    十一年六月四日十一時三十分許，行經雲林縣莿桐鄉○○村
    ○○路，因原審被告林彩月未注意車前狀況，自後追撞騎乘
    自行車之劉慶秋，致受害人劉慶秋成植物人狀態。又因原審
    被告林彩月所駕駛之前開自用小貨車未投保強制汽車責任保
    險，為保障車禍事故之受害人，上訴人依強制汽車責任保險
    法第三十八條第一項第二款之規定，受被害人劉慶秋之請求
    ，業已給付補償金一百四十萬元予劉慶秋。被上訴人丙○○
    所有之前揭自用小貨車於發生上述事故時，並未依同法第四
    條之規定投保汽車強制責任保險，故依同法第三十九條第二
    項規定，上訴人得於前述補償範圍內，直接向加害人即原審
    被告林彩月及肇事車輛所有人即被上訴人丙○○求償一百四
    十萬元。爰依修正前強制汽車責任保險法第三十九條第二項
    之規定，本於侵權行為損害賠償之法律關係，求為判命原審
    被告林彩月或被上訴人丙○○應給付上訴人一百四十萬元，
    及自起訴狀繕本送達翌日 (九十四年四月五日）起至清償日
    止，按年息百分之五計算之利息。如其中一人給付上開金額
    ，另一債務人在其給付之範圍內，同免給付責任之判決等語
    （原審判決原審被告林彩月應給付上訴人一百四十萬元及法
    定遲延利息，而駁回上訴人其餘之請求即關於對被上訴人起
    訴部分，茲上訴人就此敗訴部分提起上訴，原審被告林彩月
    就其敗訴部分，則未表示不服）。
三、被上訴人則以：依強制汽車責任保險法第三十九條第五項規
    定：前四項對汽車所有人之規定，於加害人未經汽車所有人
    允許使用其汽車者，不適用之。本件原審被告林彩月未經被
　  上訴人允許即擅自使用被上訴人所有車牌號碼HB－5053號小
    貨車，依上開規定，上訴人向被上訴人行使其所給付補償金
    之求償權，即屬無據。又依民事訴訟法第二百七十七條規定
    ，主張有利於己之事實者，就其事實有舉證之責任，及主張
    積極事實或例外事實者，應負舉證之責任，為訴訟法上舉證
    責任分配之原則。上訴人主張原審被告林彩月係經被上訴人
    同意使用肇事之自用小貨車一節，屬有利於上訴人之積極事
    實，且應負損害賠償責任者，以有故意或過失為原則，上訴
    人主張被上訴人具有汽車所有人之身份而應負損害賠償責任
    ，此為主張例外事實，依上述之舉證責任分配之原則，上訴
    人自應負舉證責任。再依強制汽車責任保險法第三十九條第
    一項規定，特別補償基金依前條規定為補償者，視為加害人
    或汽車所有人損害賠償金額之一部分，從而上訴人依同條第
    二項行使求償權，該求償權定位為代位權，其本質類同保險
    代位權，亦即受害人對加害人侵權行為損害賠償請求權之法
    定債權移轉，不失為責任保險，因之，特別補償基金如要向
    加害人或汽車所有人求償時，須以加害人或汽車所有人有侵
    權行為，致應向受害人負損害賠償責任為要件，並非無過失
    責任。又「被上訴人所有車號HB-5053號自用小貨車非被保
    險汽車」與「原審被告林彩月自行駕車過失肇事」，兩者之
    間亦無相當因果關係，故被上訴人對受害人並不負侵權行為
    損害賠償責任等語，資為抗辯。
四、兩造對於下列事實，均不爭執，堪信為真實：
  (一)原審被告林彩月於九十一年六月四日上午十一時三十分許，
    駕駛車號HB－5053號自用小貨車在雲林縣莿桐鄉甘厝村肇事
    ，該車係屬被上訴人丙○○所有，此有交通部公路總局嘉義
    區監理所雲林監理站以九十四年四月八日嘉監雲字第094000
    3783號函覆原審法院暨所附之汽車車籍查詢乙紙附卷可稽（
    見原審卷第二一、二二頁）。
  (二)原審被告林彩月於上揭時地駕駛前開自用小貨車追撞騎乘腳
    踏車同向在前行駛之劉慶秋，致劉慶秋受傷，嗣後輾轉送至
    台中縣童綜合醫院治療，終不治而死亡，此有雲林縣警察局
    斗六分局道路交通事故證明書、童綜合醫院診斷證明書影本
    各乙份在卷可憑（見原審卷第六、五十八頁）。
  (三)上訴人於九十二年一月二十七日透過富邦銀行匯款一百四十
    萬元進入劉慶秋之妻李春寶之帳戶，此有富邦商業銀行匯款
    委託書影本乙紙在卷足參（見原審卷第十頁）。
  (四)上訴人於九十一年九月三十日補償劉慶秋ㄧ百四十萬元，並
    經劉慶秋受領，此有九十ㄧ年九月三十日汽車交通事故特別
    補償金收據暨行使代位權告知書影本乙紙在卷可按（見原審
    卷第十一頁）。
五、上訴人主張被上訴人係前揭自用小貨車所有人，事前允許原
    審被告林彩月於九十一年六月四日使用該未投強制保險之自
    用小貨車肇事，上訴人既已依強制汽車責任保險法第三十八
    條第一項第二款之規定，給付補償金一百四十萬元予受害人
    劉慶秋，自得依同法第三十九條第二項規定，於前述補償範
    圍內，直接向肇事車輛所有人即被上訴人求償一百四十萬元
    等語已據其於原審及本院審理時陳述在卷，並有前揭函文、
    證明書、診斷證明書、匯款記錄表及告知書附卷可按。惟為
    被上訴人所否認，並以前揭情詞置辯。於茲應審究者厥為：
    (一)被上訴人是否事前有允許原審被告林彩月於上揭時間使用
    前開自用小貨車？此究應由被上訴人就其未同意林彩月駕車
    乙節負舉證責任，抑應由上訴人就被上訴人曾經同意林彩月
    駕駛前開自用小貨車乙節負舉證責任？(二)原審被告林彩月於
    上揭時地使用前開自用小貨車，是否屬於強制汽車責任保險
    法第三十九條第五項所稱「加害人未經汽車所有人允許使用
    汽車者」之情形？(三)上訴人應負舉證責任依強制汽車責任保
    險法第三十九條第二項行使求償權，是否須以加害人或汽車
    所有人有侵權行為，致應向受害人負損害賠償責任為要件？
    被上訴人所有之自用小貨車非保險汽車乙節，與原審被告林
    彩月於上揭時地使用前開自用小貨車過失肇事之情，有無因
    果關係？經查：
(一)被害人劉慶秋於上揭時地遭原審被告林彩月駕前開自用小貨
    車過失追撞受傷後，先被送到署立雲林醫院再轉送彰化秀傳
    醫院，其後又轉至台中縣童綜合醫院治療，此為兩造不爭執
    之事實。而據秀傳醫院於九十一年六月四日檢查的驗傷診斷
    書（原本在警卷內）記載，劉慶秋當時有頭部外傷、腦震盪
    挫傷、前左側額頂部硬膜下出血的情形；又據童綜合醫院的
    診斷證明書（影本在地檢署偵查卷內）記載，劉慶秋經診斷
    的病名為「腦挫傷」；另據台中榮民總醫院受本院刑事庭囑
　　託鑑定後提出之鑑定書（在本院刑事卷內）記載：劉慶秋的
　  病情惡化是否因車禍所受傷害（頭部撞傷）造成，不能排除
    其可能性（因為劉君頭部受傷前人是清醒的）。復據證人劉
    慈敏於原審結證稱：「我父親被撞倒之前是騎腳踏車要上街
    買菜，可以認定他在被撞前，是有能力騎腳踏車，而且可以
    自行上街買菜的。」等語（見原審卷第四十九頁）；而原審
    被告林彩月於警訊時亦供稱：肇事當時是追撞騎乘腳踏車同
    向在前行駛之劉慶秋等語無訛在卷（筆錄在警卷）。基上，
    可知被害人劉慶秋肇事斯時既有能力騎腳踏車上街買菜，足
    見其在被撞前頭腦尚屬清楚，而因本件車禍造成其腦挫傷、
    前左側額頂部硬膜下出血的傷害，並導致後來病情惡化成為
    植物人狀態，應堪認定（見童綜合醫院前揭診斷證明書），
    況其已經原審法院宣告為禁治產人，此有原審法院九十一年
    度禁字第七０號裁定書一份在卷足稽（見原審卷第七八頁）
    。又因該肇事車輛於肇事當時，並未投保強制汽車責任保險
    ，且原審被告林彩月及被上訴人遲不賠償，上訴人為保障車
    禍事故之受害人，而給付一百四十萬元的補償金予劉慶秋，
    此亦有雲林縣警察局斗六分局莿桐分駐所道路交通事故證明
    書、補償理賠書、補償金收據及九十二年度六簡調字第四九
    號調解不成立證明書等各一份在卷足稽（見原審卷第六、九
    至十二頁），並無過當之處，且可認定與本件車禍事故的發
    生，具有相當因果關係，至為明灼。
(二)按汽車交通事故發生時，受害人或其繼承人因肇事汽車非被
    保險汽車，致未能依強制汽車責任保險法規定向保險人請求
    給付保險金者，得在相當於強制汽車責任保險法規定之保險
    金額範圍內，向上訴人財團法人汽車交通事故特別補償基金
    請求補償，而上訴人於補償金額範圍內，得直接向加害人或
　　汽車所有人求償；惟前開求償之規定，於加害人未經汽車所
  　有人允許使用其汽車者，即不適用，此觀修正前強制汽車責
    任保險法第三十八條第一項第二款、第三十九條第二項、第
    五項之規定意旨即明（系爭事故係發生於九十一年六月四日
    ，應適用行為時法即九十四年二月五日修正前之舊法）。再
    上開第三十九條五項之立法理由稱：「於汽車遭竊或其他未
    經汽車所有人允許而由加害人自行駕車之情形，免除對汽車
    所有人之代位求償權，爰為第五項規定」，則該項規定所稱
    ：「加害人未經汽車所有人允許使用其汽車者」，自應依此
    立法理由而為解釋，係指遭竊或其他違反汽車所有人意志而
    使用汽車之情形而言。又按當事人主張有利於己之事實者，
    就其事實有舉證之責任；民事訴訟法第二百七十七條前段定
    有明文。又主張常態事實者，就其事實無庸舉證，主張變態
    事實者，應就變態事實負舉證義務，此為舉證責任分擔原則
    。再者，原告（即本件之上訴人）對於自己主張之事實（即
    起訴事實）已盡證明之責後，被告（即本件之被上訴人）對
    其主張於抗辯之事實，並無確實證明方法或僅以空言爭執者
    ，當然認定其抗辯事實之非真正，而應為被上訴人不利益之
    裁判；另主張法律關係存在之當事人，僅須就該法律關係發
    生所須具備之特別要件，負舉證之責任，至於他造主張有利
    於己之事實，應由他造舉證證明（最高法院十八年度上字第
    一六七九、二八五五號及同院五十二年度台上字第五一八號
    判例參照）。本件上訴人主張加害人即原審被告林彩月之使
    用被上訴人所有之上開自用小貨車，並非「未經允許」之無
    權使用情形等語，然為被上訴人所否認，並抗辯稱：原審被
    告林彩月係事先未經伊允許而使用該車云云。然查，原審被
    告林彩月於案發當日所駕駛之肇事車輛，係被上訴人所有之
    自用小貨車，為兩造所不爭執，而被上訴人承認原審被告林
    彩月為其妻，但稱已分居中；惟衡諸情理，ㄧ般夫或妻所有
    之車輛，通常允許另一方配偶得以使用，是為常態；不允許
    另一方配偶使用，是為變態；主張變態事實之當事人，應負
    舉證之責任，乃屬當然。故本件應由被上訴人就其未同意其
    妻即原審被告林彩月使用其所有上開自用小貨車之變態事實
    ，應負舉證之責任，應可認定。基此，被上訴人所舉證人即
    原審被告林彩月於原審雖附合被上訴人上開辯詞而為陳述（
    見原審卷第三十二頁正、反面），然原審被告林彩月與被上
    訴人間有夫妻之密切關係，所為證言難免偏頗，無足遽採。
    衡諸被上訴人於本院審理時陳稱：「（為何有你車子的鑰匙
    ？）我平常鑰匙都掛於客廳牆壁上。」「（以前你的太太有
    無開過你的車子？）不常。」等語（見本院卷第三十九頁）
    以觀，足見被上訴人將其所有上開自用小貨車之鑰匙置於家
    中顯明、易於取用之處，理應為家人所知悉，堪認被上訴人
    並無不准許其家人使用之情，且被上訴人於本院審理時並未
    主張原審被告林彩月前此未曾使用過上開自用小貨車，僅稱
    原審被告林彩月前此不常使用該車而已。綜此，被上訴人對
    於原審被告林彩月使用該車之情，實難諉為不知；再參以輔
    佐人即兩造之子乙○○到庭陳稱：「我的父親和我母親分居
    多年，平常自己住在從事農耕處搭建簡單農舍，也沒有同意
    我的母親開車，因為我的母親沒有駕照，車子是要載農作物
    使用的。」等語（見本院卷第三十九頁），可見被上訴人與
    原審被告林彩月縱未共同生活，被上訴人及輔佐人仍明知原
    審被告林彩月並無駕照，且被上訴人與原審被告林彩月基於
    有效尚存婚姻關係仍為夫妻，是無論被上訴人之住所或放置
    鑰匙、車子處所，均非原審被告林彩月所不能自由出入；況
    該車既為被上訴人工作上須載農作物使用，即係處於被上訴
    人所支配管理之狀態，若非被上訴人允許，原審被告林彩月
    何能一再使用該自用小貨車。故被上訴人上開所辯，顯與實
    情不合，亦與事理有違，無足採信。況本件原審被告林彩月
    能使用被上訴人所支配管理之自用小貨車，已見該車非處於
    家人所不能使用之狀態，且該車之鑰匙復置於家中顯明且易
    於取用之處，堪認縱被上訴人不知情亦非違反其意志，則被
    上訴人因原審被告林彩月之駕駛行為仍應負責，不得免除上
    訴人對被上訴人之求償權。職是，被上訴人主張本件並無前
    開受償規定之適用，核無足採。
(三)又按強制汽車責任保險法乃採責任保險之立法模式，保險人
    之賠付基礎取決於被保險人對第三人損害賠償責任之成立與
    否，是無責任之成立，保險人即無賠償義務之存在。再按強
    制汽車責任保險之理由，係在提供交通事故受害人獲得賠償
    之法律擔保，而特別補償基金之立法目的係在補充責任保險
    之不足，因之，受害人得向保險人依強制汽車責任保險法請
    求賠償，係以受害人因汽車交通事故致得依其損害賠償請求
    權向賠償義務人請求為前提，此在受害人請求特別補償基金
    之情形，亦同此法理；易言之，特別補償基金給付義務成立
    與否之判斷，應和加害人對受害人之損害賠償責任成立與否
    等同並論。又按強制汽車責任保險法第一條規定：「為使汽
    車交通事故所致體傷、殘廢或死亡之受害人，迅速獲得基本
    補償，並維護道路交通安全，特制定本法。」，第四條並規
    定：「汽車所有人應依本法規定投保本保險」，立法說明謂
    ：「二、關於投保義務人，各國立法例有規定汽車駕駛人者
    ，有規定汽車所有人者，有規定汽車使用人或駕駛人者，本
    法著眼於強制保險，係配合公路主管機關驗車及換照作業，
    爰規定汽車所有人為投保義務人。」，是強制汽車責任保險
    法旨在保護汽車交通事故之受害人，屬「保護他人法律」，
    汽車所有人未依上開規定投保強制汽車責任保險者，即可認
    為民法第一百八十四條第二項規定之「違反保護他人之法律
    」，故強制汽車責任保險法第三十九條第二項規定加害人應
    負者固為肇致車禍事故之侵權行為責任，但汽車所有人則係
    因其未依法投保強制汽車責任保險違反保護他人之法律而負
    責。準此，本件特別補償基金既須以被上訴人對受害人有損
    害賠償責任，始取得代位權而得向被上訴人行使求償權，故
    原審被告林彩月駕車肇事乙節，除原審被告林彩月為侵權行
    為之責任主體甚明外，被上訴人既為汽車所有人，既應投保
    汽車強制責任險而未投保，顯然違反保護他人法律規定，而
    有過失，已構成侵權行為，洵堪認定；且被上訴人如未允許
    原審被告林彩月駕駛上開自用小貨車，殊無從發生車禍肇事
    之結果，是被上訴人之過失與原審被告林彩月駕車肇事損害
    之發生，難謂無相當因果關係，職是，受害人自有向被上訴
    人請求損害賠償之權，故被上訴人自屬賠償義務人，則上訴
    人主張其於特別補償基金於補償範圍內，得向被上訴人求償
    ，依法尚非無據。被上訴人辯稱其所有之自用小貨車非保險
    汽車與原審被告林彩月駕車肇事之情，並無相當因果關係等
    語，無足採取。
六、綜上所述，上訴人主張原審被告林彩月於九十一年六月四日
    駕駛車牌號碼HB－5053號自用小貨車肇事，致受害人劉慶秋
    成植物人狀態，而前開自用小貨車係被上訴人所有未投保強
    制汽車責任保險，為保障車禍事故之受害人，上訴人依強制
    汽車責任保險法第三十八條第一項第二款之規定，已給付補
    償金一百四十萬元予劉慶秋，依同法第三十九條第二項規定
    ，上訴人得於前述補償範圍內，直接向被上訴人求償一百四
    十萬元。爰依修正前強制汽車責任保險法第三十九條第二項
    之規定，本於侵權行為損害賠償之法律關係，求為判命被上
    訴人應給付上訴人ㄧ百四十萬元，及自起訴狀繕本送達翌日
    即九十四年四月五日起至清償日止，按年息百分之五計算之
    利息，為有理由，應予准許。原審就此部分為上訴人敗訴之
    判決，尚有未洽；上訴人上訴意旨就此部分指摘原判決不當
    ，求予廢棄改判如主文第二項所示，為有理由。爰由本院將
    原判決此部分予以廢棄，改判如主文第二項所示（如被上訴
    人與原審被告林彩月其中一人給付上開金額，另一人在其給
    付範圍內，即同免給付責任）。
七、本件待證事實已臻明確，兩造其餘攻擊防禦方法及舉證，對
    判決之結果已不生影響，爰不一一詳為審酌，附此敘明。
八、據上論結，本件上訴為有理由，依民事訴訟法第四百五十條
    、第七十八條、第四百六十三條、第三百八十五條第一項前
    段，判決如主文。
中　　華　　民　　國　　94　　年　　 9　　月　　 27 　日
                  民事第五庭　審判長法　官　張世展
　　　　　　　　　      　　　　　　法　官  蘇清恭
　　　　　　　　　      　　　　　　法　官  王浦傑
上為正本係照原本作成。
不得上訴。
中　　華　　民　　國　　94　　年　　 9　　月　　 28 　日
                                    書記官　廖英琇
                                                Ｊ
